【裁判字號】    97,台上,1341
【裁判日期】    970626
【裁判案由】    請求返還定金等
【裁判全文】
最高法院民事判決            九十七年度台上字第一三四一號
上  訴  人  亞捷實業股份有限公司
法定代理人  丙○○
訴訟代理人  丁俊文律師
被 上訴 人  甲○○
            明祥不動產仲介經紀有限公司
上 列一 人
法定代理人  乙○○
上列當事人間請求返還定金等事件，上訴人對於中華民國九十六
年十二月二十五日台灣高等法院第二審判決（九十六年度上字第
五七○號），提起上訴，本院判決如下：
    主  文
原判決關於命上訴人給付暨該訴訟費用部分廢棄，發回台灣高等
法院。
    理  由
本件被上訴人主張：上訴人委託被上訴人明祥不動產仲介經紀有
限公司（下稱明祥公司）代為銷售坐落台北縣樹林市○○段五○
五、五二八地號土地及其上門牌號碼台北縣樹林市○○街四四二
號建物（下稱系爭房地），雙方言明於有買方出面議價時，即正
式簽訂專任委託銷售契約書（下稱委售書）。嗣被上訴人甲○○
經由明祥公司之居間仲介，於民國九十五年十一月九日與明祥公
司簽立確認書（含買賣議價委託書，下稱議價書）願以新台幣（
下同）一億二千萬元向上訴人購買系爭房地，明祥公司乃依與上
訴人於翌日簽訂之委售書約定，代上訴人收取買主（甲○○）支
付之二百萬元定金支票乙紙，並以存證信函通知上訴人於同年十
二月一日補簽買賣契約書。詎上訴人竟以其股東會議已為不出賣
系爭房地之決議為由拒絕簽約，就此可歸責於上訴人事由致不能
履行系爭買賣契約，上訴人自應依民法第二百四十八條、第二百
四十九條第三款規定，賠償二倍定金數額之違約金共計四百萬元
，扣除已返還甲○○二百萬元之定金支票，上訴人尚應給付甲○
○二百萬元。又明祥公司已完成居間仲介義務，依系爭委售書第
十七條「本物件若成交，服務費為成交價百分之二」之約定，上
訴人應給付明祥公司服務費（報酬）計二百十六萬元等情，爰依
前述之民法規定及委售書約定，暨（追加）公司法第二十三條、
第一百九十三條、民法第一百十三條之規定，求為命上訴人分別
給付甲○○二百萬元、明祥公司二百十六萬元，及均自九十六年
二月十六日（訴狀繕本送達翌日）起加計法定遲延利息之判決（
明祥公司逾上開請求部分，業經原審為其敗訴之判決確定，不在
本院審理範圍）。
上訴人則以：伊既未就系爭房地買賣之重要事項與甲○○為任何
約定，更未同意明祥公司代收定定，或簽認甲○○之議價書或要
約書，雙方自無買賣之合意可言。依委售書第八條第三款、第五
條約定，不能僅以甲○○片面交付斡旋金二百萬元，即認系爭房
地之買賣契約已成立。況系爭房地之買受人為訴外人宏于機電有
限公司（下稱宏于公司），非甲○○。於伊簽立委售書前，明祥
公司又未告知需提出經股東會同意出售系爭房地之決議，而未盡
其善良管理人之注意義務。嗣伊之股東會依法決議不出售系爭房
地，即屬不可歸責於伊。被上訴人請求伊賠償損害或給付仲介報
酬，均非有理等語，資為抗辯。
原審就上訴人應給付被上訴人各二百萬元、二百十六萬元之本息
部分，廢棄第一審所為被上訴人敗訴之判決，改命上訴人如數給
付，係以：被上訴人甲○○於九十五年十一月九日與被上訴人明
祥公司簽立確認書（合議價書），原以一億元委託明祥公司與上
訴人議價，並交付訴外人宏于公司簽發票面金額二百萬元之支票
（下稱系爭支票）乙紙予明祥公司。因上訴人於翌日與明祥公司
簽訂系爭委售書，係以一億二千萬元委託明祥公司銷售系爭房地
。甲○○乃同意其新要約，將議價書（原判決誤載為確認書）上
之議價金額更改為一億二千萬元。經明祥公司以存證信函通知上
訴人於同年十二月一日前來簽訂買賣契約書，上訴人於同年十
一月三十日召開之臨時股東會作成不出售系爭房地之決議，為兩
造所不爭執之事實。甲○○既於與明祥公司訂立議價書時，交付
系爭支票予明祥公司，足見系爭支票係作為定金用，買受人應為
甲○○。雖議價書第八條特約條款約定：「本斡旋金（保證金二
百萬元）僅供斡旋用，不得兌現，但若賣方（上訴人）同意上述
價錢（一億二千萬元）出售而買方（甲○○）反悔不買時，則本
斡旋金則兌現轉為違約金，……」等詞，惟該二百萬元之斡旋金
或保證金，其性質應屬民法第二百四十八條所規定之定金。是以
依系爭委售書第八條第二項約定：「若買方（甲○○）同意委託
人（上訴人）之銷售條件而簽署『買賣定金收款憑證』，給付定
金者，毋庸經委託人簽收，買賣契約已有效成立」等內容，及甲
○○已交付系爭定金支票予明祥公司，上訴人亦同意由明祥公司
代為收受等情，堪認甲○○與上訴人間已成立系爭房地之買賣契
約。上訴人明知系爭房地為其全部或主要部分之財產，卻未依公
司法規定，經其股東會為同意出售（讓與）之決議，即逕與明祥
公司簽訂委售書，且未為附條件之保留，致不能履行系爭買賣契
約，自屬可歸責於上訴人本人。則甲○○依民法第二百四十九條
第三款規定，請求上訴人加倍返還其所受之定金，即屬有據，應
予准許。扣除明祥公司已將定金支票返還甲○○，上訴人尚應給
付（返還）甲○○二百萬元之本息。至於明祥公司依委售書第十
七條其他約定事項「本物件若成交，服務費為成交價百分二」之
約定，扣除節省辦理移轉系爭房地所有權登記之費用二十四萬元
後，其請求上訴人給付二百十六萬元服務費（報酬）之本息，亦
應准許云云，為其判斷之基礎。
按判決書理由項下，應記載關於攻擊或防禦方法之意見，民事訴
訟法第二百二十六條第三項定有明文。是法院為當事人敗訴之判
決，關於攻擊防禦方法之意見，有未記載於判決理由項下者，即
為同法第四百六十九條第六款所謂判決不備理由，其判決自屬違
背法令。本件上訴人於原審辯稱：被上訴人明祥公司之營業員林
義全與被上訴人甲○○於九十五年十一月九日簽訂議價書、確認
書，係在伊與明祥公司於同年月十日簽訂委售書之前，伊並不知
悉。而依議價書第八條：「本斡旋金（保證金二百萬元）僅供斡
旋用，不得兌現」之約定，可知明祥公司於簽訂議價書、確認書
時所收受之系爭二百萬元支票，係甲○○委託明祥公司之斡旋金
，並非定金等語（原審卷八七、八八頁），已提出議價書、確認
書及委售書為證。此項防禦方法攸關系爭二百萬元支票係屬斡旋
金（保證金）抑或定金之性質及系爭房地買賣契約是否因該支票
之交付即告成立？或所成立者究為「預約」或「本約」之認定。
原審未說明其何以不足採之理由，遽認該二百萬元支票屬民法第
二百四十八條所定之定金性質，自嫌速斷。其次，上訴人始終否
認與甲○○間有買賣系爭房地之合意，此依系爭委售書第八條第
三款、第五條分別約明：「買方（甲○○）簽署議價書（或要約
書），於委託人（上訴人）『簽認』同意出售，並通知到達買方
時，買賣即為有效成立，議價保證金轉為購屋定金，……」、「
買賣成交者，受託人（明祥公司）得向委託人（上訴人）收取服
務報酬，其數額為實際成交價之百分之四，委託人簽認買方之議
價書或要約書，……視為買賣成交」等旨觀之，似見甲○○縱已
與明祥公司簽署議價書，仍應待上訴人以書面為簽認同意之行為
，並通知到達甲○○（買方），或須俟上訴人於以書面之方式對
甲○○所提出之議價書或要約書予以簽認後，始能認甲○○與上
訴人間之買賣契約成立。則上訴人苟迄未以書面同意簽認出售系
爭房地，或對甲○○之議價書或要約書為簽認之行為，其據以抗
辯：系爭房地買賣契約尚未成立（原審卷八九、九○頁），是否
全然無稽？甲○○能否依民法第二百四十九條第三款之規定，請
求上訴人加倍返還其所收受之定金？明祥公司可否依系爭委售書
第十七條之約定，請求上訴人給付「成交價」百分之二之報酬？
均非無再事斟酌之餘地。原審未詳加研求，所為上訴人敗訴之判
決，即屬難昭折服。上訴意旨指摘原判決對其不利部分為不當，
求予廢棄，非無理由。又兩造似均未提出系爭房地之登記謄本，
該充為買賣標的之房地面積等內容是否均已明確？上訴人對房地
是否有處分權？案經發回，宜注意及之。
據上論結，本件上訴為有理由。依民事訴訟法第四百七十七條第
一項、第四百七十八條第二項，判決如主文。
中    華    民    國  九十七  年    六    月  二十六  日
                      最高法院民事第三庭
                          審判長法官  蘇  茂  秋
                                法官  陳  碧  玉
                                法官  劉  靜  嫻
                                法官  張  宗  權
                                法官  陳  國  禎
      本件正本證明與原本無異
                                      書  記  官
中    華    民    國  九十七  年    七    月    八    日
                                                      Ｅ


司法院資訊處製作；財團法人民間司法改革基金會備份。
